臺灣高等法院刑事判決
108年度上易字第2431號
上  訴  人  
即  被  告  黃健瑀




上列上訴人因違反毒品危害防制條例案件，不服臺灣桃園地方法
院108年度易字第146號，中華民國108年7月31日第一審判決（聲
請簡易判決處刑案號：臺灣桃園地方檢察署107年度撤緩毒偵字
第315號），提起上訴，本院判決如下：
    主  文
上訴駁回。
    事  實
黃健瑀知悉甲基安非他命係毒品危害防制條例所規範之第二級毒
品，竟基於施用第二級毒品甲基安非他命之犯意，於民國106 年
7 月27日下午5 、6時許，在其停放於桃園市○○區○○路0000號之
車牌號碼0000-00 號自用小客車車內，以將甲基安非他命置於玻
璃球內燃燒吸食其產生煙霧之方式，施用第二級毒品甲基安非他
命。嗣其尿液送驗後，結果呈安非他命、甲基安非他命陽性反應
。 
    理  由
一、上開事實，業據上訴人即被告黃健瑀於警詢、偵訊、原審準
    備程序及審理時坦承不諱（毒偵4803號卷第6、46頁反面，
    原審易字卷第242、247、248頁，本院卷第66頁），且被告
    前開採集之尿液，送驗結果呈安非他命及甲基安非他命陽性
    反應，有台灣檢驗科技股份有限公司濫用藥物實驗室-台北1
    06年8 月9日出具之濫用藥物檢驗報告、桃園市政府警察局
    八德分局被採尿人尿液暨毒品真實姓名與編號對照表（尿液
    編號：K0000000號）、檢體紀錄表在卷可稽（毒偵4803號卷
    第19、20、50頁）；復被告遭扣得之透明結晶1 包（含袋毛
    重0.30公克，鑑驗取用0.0020公克，驗餘毛重0.2980公克）
    ，經送鑑驗結果，確含有甲基安非他命之成分，亦有台灣檢
    驗科技股份有限公司濫用藥物實驗室-台北106年8 月8日出
    具之濫用藥物檢驗報告（毒偵4803號卷第51頁）附卷可參，
    足徵被告之任意性自白核與事實相符，堪予採信。本案事證
    已臻明確，被告犯行洵堪認定，應予依法論科。
二、被告前於91年間因施用第二級毒品案件，經臺灣花蓮地方法
    院以91年度毒聲字第316 號裁定送觀察、勒戒後，認無繼續
    施用毒品之傾向，於91年6 月19日釋放出所，並經臺灣花蓮
    地方法院檢察署（現更名為臺灣花蓮地方檢察署）檢察官以
    91年度毒偵字第239號為不起訴處分確定；復於前開觀察勒
    戒釋放後5 年內之91年9 月至11月間因施用第二級毒品案件
    ，經臺灣花蓮地方法院以92年度毒聲字第57號裁定送觀察、
    勒戒後，認有繼續施用毒品之傾向，經該院以92年度毒聲字
    第222號裁定令入戒治處所施以強制戒治，嗣於93年1 月13
    日法律修正報結，並經該院以92年度花簡字第504 號判決判
    處有期徒刑4 月確定，此有本院被告前案紀錄表在卷可稽（
    本院卷第25至28、62頁）。是被告於觀察、勒戒執行完畢後
    ，既曾於5 年內再犯施用毒品罪，則其所為本件施用毒品犯
    行，核非屬毒品危害防制條例第20條第3項所定「5年後再犯
    」之情形，應予追訴、處罰。
三、論罪：
  ㈠核被告所為，係犯毒品危害防制條例第10條第2 項之施用第
    二級毒品罪。被告施用甲基安非他命前後持有之低度行為，
    為施用之高度行為所吸收，不另論罪。 
  ㈡按刑法第47條第1 項規定：受徒刑之執行完畢，或一部之執
    行而赦免後，5 年以內故意再犯有期徒刑以上之罪者，為累
    犯，加重本刑至2分之1。主要著眼於犯罪行為人前既已受自
    由刑之執行，自當知所悔改，如執行完畢未久，又再故意犯
    罪，足見其對於刑罰反應力薄弱，故必須再延長其矯正期間
    ，藉此協助其重返社會，同時亦兼顧防衛的效果。惟對於刑
    法第47條第1 項規定，若不分情節，基於累犯者有其特別惡
    性及對刑罰反應力薄弱等立法理由，一律加重最低本刑，於
    不符合刑法第59條所定要件之情形下，致生行為人所受之刑
    罰超過其所應負擔罪責之個案，其人身自由因此遭受過苛之
    侵害部分，對人民受憲法第8 條保障之人身自由所為限制，
    不符憲法罪刑相當原則，牴觸憲法第23條比例原則，業經司
    法院釋字第775 號解釋在案。為避免發生上述罪刑不相當之
    情形，法院就該個案應依本解釋意旨，裁量是否加重最低本
    刑。至如何能避免發生「罪刑不相當」之情形，自應審酌犯
    罪行為人之前、後案之犯罪類型、行為態樣是否相同或類似
    ；前案執行完畢與後案發生之時間相距長短；前案是故意或
    過失所犯；前案執行是入監執行完畢，抑或易科罰金或易服
    社會勞動而視為執行完畢；前、後案對於他人生命、身體、
    財產等法益侵害情形如何等具體個案各種因素，再兼衡後案
    犯罪之動機、目的、計畫、犯罪行為人之年齡、性格、生長
    環境、學識、經歷、反省態度等情綜合判斷，以觀其有無特
    別惡性或對刑罰反應力薄弱而決定是否依累犯規定加重最低
    本刑（最高法院108年度台非字第176號判決參照）。查被告
    於104 年間因施用毒品案件，經臺灣花蓮地方法院以104 年
    度易字第228 號判決判處有期徒刑9 月，上訴後，經本院花
    蓮分院以104 年度上易字第114 號判決駁回上訴確定，於10
    6 年1 月15日執行完畢等情，有本院被告前案紀錄表在卷可
    按（本院卷第44、45、61頁），被告受徒刑之執行完畢，5 
    年以內故意再犯有期徒刑之罪，為累犯，衡酌被告已因施用
    毒品罪而經法院判刑並執行，與本案犯罪類型完全相同，足
    見被告對刑罰之反應力薄弱，認被告本案犯行依刑法第47條
    第1項規定加重其刑，並未悖於罪刑相當原則及比例原則，
    應依刑法第47條第1項規定加重其刑。
  ㈢按刑法第62條前段所規定之自首，係以對於未發覺之犯罪自
    首而受裁判為要件，故犯罪行為人應於有偵查犯罪職權之公
    務員未發覺犯罪事實或犯罪人之前自首犯罪，且接受裁判，
    兩項要件兼備，始得依刑法第62條前段自首之規定減輕其刑
    。經查，本案被告於員警盤查時，雖主動坦承本件施用毒品
    犯行，並交付前開遭扣案之甲基安非他命1包等情，有警詢
    筆錄在卷可查（毒偵4803號卷第5頁反面），然其於原審審
    理中逃匿，嗣經發布通緝後始緝獲歸案，有原審法院108年5
    月23日桃院祥刑誠緝字第729號通緝書在卷可按（原審眷第1
    19至121頁），則被告既於原審審理中逃匿，即無接受裁判
    之意思，核與刑法第62條前段所規定自首之要件不合，不得
    依該規定予以減輕其刑，附此敘明。
四、原審以被告罪證明確，適用毒品危害防制條例第10條第2 項
    、第18條第1 項前段，刑法第11條、第47條第1 項規定，並
    審酌被告前因施用毒品經強制戒治及法院判處罪刑執行完畢
    後，仍無法斷絕施用毒品惡習，顯見其意志力薄弱，且施用
    毒品足以導致精神障礙、性格異常，甚至造成生命危險，戕
    害一己之身體健康，併兼衡其於犯後坦承犯行，及其相關施
    用毒品素行等一切情狀，量處有期徒刑9月，並說明：扣案
    之白色結晶1 包，經送請臺灣檢驗科技股份有限公司濫用藥
    物檢驗報告檢驗結果，確均檢出第二級毒品甲基安非他命成
    分，有該毒品鑑定書附卷可憑，且包裹第二級毒品甲基安非
    他命之包裝袋1 只，因與該包裹之毒品無從完全析離，故均
    應依毒品危害防制條例第18條第1 項前段規定，併予宣告沒
    收銷燬。核其認事用法俱無違誤，量刑及沒收尚屬允當。
五、被告上訴意旨略以：我本件為自首，惟原審未依自首減刑。
    另外，我於107年8月15日因另案遭原審法院裁定羈押，而無
    法正常至醫院進行戒癮治療，並非故意為之，請求予以戒癮
    治療云云。惟㈠本件被告因於原審審理期間逃匿而遭通緝，
    故無刑法第62條前段自首減輕其刑之適用，已據本院論述如
    前，是被告上訴主張其有自首之適用，核屬無稽。㈡按毒品
    危害防制條例關於施用毒品者之刑事處遇政策，係針對初犯
    或五年後再犯之施用第一級、第二級毒品者，確認其係具有
    病患性犯人之特質，是依同條例第20條、第23條之規定，對
    之採行觀察、勒戒，並視其成果，決定是否採用強制戒治之
    方式，俾以戒除其身癮；另依同條例第24條第1 項之規定，
    亦得由檢察官以「緩起訴之戒癮治療」並行之雙軌模式，使
    社區醫療處遇亦能替代監禁式治療，使衷心戒毒之施用毒品
    者得以繼續正常家庭與社會生活為特色。再美沙冬替代治療
    法僅係政府給予濫用毒品成癮者另一戒癮之治療方式，其目
    的與入勒戒處所、戒治所之目的相同，因此接受美沙冬替代
    療法僅係行政管制上輔助染有毒癮之人所為之醫療措施，依
    毒品危害防制條例第21條規定，限於犯罪未發覺前，自動向
    行政院衛生署指定之醫療機構請求治療，而於治療中經查獲
    者，始可由檢察官為不起訴處分。準此，依同條例第20條第
    1 項至第3 項及第24條第2 項之規定，倘行為人係「五年內
    再犯」施用第一級、第二級毒品之罪者，其再犯率甚高，認
    有依法追訴之必要，即無上開觀察、勒戒、強制戒治可行；
    縱認有緩起訴並附戒癮治療條件之可能，仍應由檢察官在偵
    查階段中，本於其有利不利一律注意之客觀性義務（刑事訴
    訟法第2 條第1 項參照），暨考量法律意旨及檢察一體之相
    關追訴或猶豫標準決定，非屬本院職權所能為。因此，本院
    無法諭知以其他處遇替代刑罰之執行，而僅能就檢察官起訴
    所指之犯罪事實，循正當法律程序進行審判，是被告前揭所
    請，於法未合。況被告本件前經臺灣桃園地方法院檢察署（
    業已更名為臺灣桃園地方檢察署）檢察官以106年度毒偵字
    第4803號為附命戒癮治療之緩起訴處分，嗣因被告於緩起訴
    期間之107 年5月21日、同年8月11日再犯施用第二級毒品罪
    ，而經該署檢察官分別以107年度毒偵字第2917號、5480、6
    043號起訴書向原審法院提起公訴，遂經該署檢察官依法以1
    07年度撤緩字第625號予以撤銷前揭緩起訴處分，此有前開
    緩起訴處分書、撤銷緩起訴處分書、起訴書暨本院被告前案
    紀錄表在卷可按，是檢察官撤銷被告之緩起訴處分於法並無
    違誤，當歸咎於被告，被告主張其非故意違反緩起訴處分云
    云，核屬無稽，併附敘明。是被告上訴請求依自首減輕其刑
    、予以戒癮治療，俱無理由，應予駁回。
六、被告經合法傳喚，無正當理由不到庭，爰不待其陳述逕行判
    決。 
據上論斷，應依刑事訴訟法第371條、第368條，判決如主文。
本案經檢察官翁珮嫻到庭執行職務。 
中　　華　　民　　國　 109　　年　　3 　　月　　18　　日
                  刑事第二十五庭審判長法　官  宋松璟
                                      法　官  黃翰義
                                      法　官  陳彥年
以上正本證明與原本無異。
不得上訴。
                                      書記官  彭秀玉
中　　華　　民　　國　　109 　年　　3 　　月　　18　　日